臺灣桃園地方法院民事判決　　　　　　93年度簡上字第129 號
上　訴　人　桃苗汽車股份有限公司
法定代理人　乙　○
訴訟代理人　丙○○
被　上訴人　林文傳
兼　訴　訟
代　理　人　甲○○○
上列當事人間請求確認本票債權不存在事件，上訴人對於中華民
國93年6 月29日本院中壢簡易庭92年度壢簡字第1088號第一審判
決提起上訴，本院於中華民國93年12月28日言詞辯論終結，判決
如下：
    主    文
原判決關於確認上訴人對於被上訴人台灣桃園地方法院九十二年
度票字第二九七八號本票裁定中，由被上訴人共同簽發，發票日
為民國八十七年四月二十三日，票面金額為新台幣伍拾捌萬元，
到期日為民國九十一年十一月一日之本票債權，於超過新台幣肆
拾伍萬零柒佰貳拾捌元範圍內不存在之部分暨訴訟費用之裁判均
廢棄。
右開廢棄部分，被上訴人在第一審簡易之訴駁回。
第一審（除確定部分外）、第二審訴訟費用由被上訴人負擔。
    事    實
甲、上訴人方面：
一、聲明：如主文所示。
二、陳述：除與原判決所載者相同，茲予引用外，補稱：原審係
    以兩造之附條件買賣契約因上訴人主張動產擔保交易法第29
    條之再出賣權而出賣系爭車輛後失其效力，故雙方互不負返
    還價金與損害賠償之責任，並爰引最高法院77年度台上字第
    1960號裁判等理由，為認定如上訴人上訴聲明所主張之本票
    債權因契約失其效力而不存在，即認本票債權新臺幣（下同
    ）109542元為不存在。惟查，就動產擔保交易法第29條第2
    項之規定：「出賣人取回占有標的物…或於前項三十日之期
    間內未再出賣標的物者，出賣人無償還買受人已付價金之義
    務，所訂附條件買賣契約失其效力。」，而上訴人取回系爭
    車輛之時間係於民國87年12月17日，出賣系爭車輛之時間則
    為88年1 月14日，並未逾越上開法律規定之期間，原審認兩
    造附條件買賣契約已失效，恐為有誤。另原審爰引最高法院
    77 年 度台上字第1960號裁判之旨，乃就占有標的物取回日
    期已超過30日，而占有標的物仍未出賣，附條件買賣契約即
    失其效力而言，與本件情形不同，原審判決理由之一部難謂
    無誤。是以，兩造間如附表所示之本票（下稱系爭本票）債
    權仍存在。另被上訴人稱切結書非其親自所簽云云，惟查，
    該切結書之內容，不外同意上訴人同意將系爭車輛出賣，惟
    依動產擔保交易法第20條之規定可知，就系爭車輛上訴人為
    真正之所有權人，另依同法第29條第1 項規定亦可知，系爭
    車輛之再出賣，為上訴人之權利，上訴人出賣系爭車輛不須
    被上訴人之同意，則就被上訴人爭執切結書之效力，尚與本
    件無關。另被上訴人於簽立附條件買賣契約時，為擔保付款
    而簽立系爭本票，並另簽立票據空白授權書，於上訴人未獲
    付款時，授權上訴人填載到期日，並行使票據上權利，故被
    上訴人指稱系爭本票到期日為空白一事，有所誤認。
三、證據：除援用原審之證據方法外，補提中壢九支郵局第47
    號存證信函、汽車買賣合約書、授權書各1 紙（均為影本）
    。
乙、被上訴人方面：
一、聲明：駁回上訴。
二、陳述：除與原判決所載者相同，茲予引用外，補稱：被上訴
    人簽立系爭本票時，到期日「91年11月1 日」部分原係空白
    ，且切結書並非被上訴人所簽立。另上訴人取回系爭車輛再
    出賣所支出之費用73800 元及交通違規罰鍰6000元均與被上
    訴人無關。兩造間除原審判決認定者外，其餘債權債務均應
    一筆勾消。
三、證據：除援用原審之證據方法外，補提切結書影本1 紙。
    理    由
一、本件被上訴人於原審起訴主張，被上訴人甲○○○於87年4
    月28日，邀同被上訴人林文傳為連帶保證人，向上訴人購買
    車號Q2－3911號自用小客車（下稱系爭車輛），約定價金為
    新臺幣（下同）68萬5000元，被上訴人給付頭期款10萬5000
    元後，餘款58萬元則分期償還，利率依年息16.1％計算，並
    自87年5 月28日起至90年4 月28日止，分三十六期，按月於
    每月28日分期給付本息20416 元，兩造並訂有附條件買賣契
    約書，被上訴人二人另共同開立發票日為87年4 月23日，票
    面金額為58萬元，如附表所示之系爭本票一紙交付上訴人，
    以為給付上開價金之擔保，惟系爭本票之到期日則為空白。
    被上訴人自87年5 月28日起至同年9 月28日止，均按期繳款
    上開分期價金之本息，僅於同年10月、11月未繳納，上訴人
    即於同年12月17日將系爭車輛取回後加以拍賣，經被上訴人
    請求返還拍賣所得價金，上訴人則告以系爭車輛所拍賣之價
    金，適足償還車價尾款，並無多餘價款可供退還。惟上訴人
    竟於時隔5 年後，始就系爭本票向鈞院聲請准予裁定強制執
    行，並經鈞院以92年度票字第2978號裁定准許確定在案，上
    訴人並持該確定裁定，向台灣板橋地方法院以92年度執字第
    28108 號聲請強制執行被上訴人之財產。兩造就系爭本票既
    無何金錢債務存在，爰提起本件訴訟，請求確認系爭本票債
    權不存在等語（原審判決確認系爭本票債權於560270元之範
    圍內不存在，而駁回被上訴人其餘請求，駁回部分未據被上
    訴人聲明不服，已告確定）。
    上訴人則以：兩造就系爭車輛訂立附條件買賣契約後，被上
    訴人於87年10月28日起，即未依約按期清償，上訴人遂依約
    定，於同年12月17日將系爭車輛取回，於88年1 月14日拍賣
    取得價金49萬6000元。而被上訴人於上訴人拍賣系爭輛時，
    尚有已到期之本金及利息61248 元、未到期之本金47萬7604
    元、違約金20416 元、滯納金19730 元尚未清償，且上訴人
    因取回並拍賣系爭車輛支出費用73800 元，代繳被上訴人應
    付之罰款6000元、聲請本票准予強制執行及聲請強制執行支
    出之訴訟費用為1302元等，此部分費用亦應由上訴人負擔。
    經計算後，上訴人尚欠被上訴人164100元未為給付，故上訴
    人持有系爭本票係有法律上原因，被上訴人提起本件訴訟為
    無理由等語，資為置辯，並請判決駁回被上訴人之訴。
二、經查，被上訴人甲○○○於87年4 月28日，邀同被上訴人林
    文傳為連帶保證人，向上訴人購買系爭車輛，約定價金為66
    萬1 千元，被上訴人給付頭期款8 萬1 千元後，餘款58萬元
    則分期償還，利率依年息16.1％計算，並自87年5 月28日起
    至90年4 月28日止，分36期，按期於每月28日分期給付上訴
    人本息20416 元，兩造就此訂立附條件買賣契約書時，被上
    訴人二人並共同開立如附表所示之系爭本票，以為給付價金
    之擔保。嗣被上訴人僅自87年5 月28日起至同年9 月28日止
    繳納上開分期價款共5 期後，嗣後即未依約繳款，上訴人乃
    於同年12月17日將系爭車輛取回，並於88年1 月14日將之拍
    賣，而取得價金49萬6 千元之事實，有上訴人提出之附條件
    買賣契約書、切結書、汽車買賣合約書各1 份為證，並經本
    院依職權調閱本院92年度票字第2978號本票裁定卷宗查核無
    訛。被上訴人則僅就切結書非其所簽及伊二人簽發系爭本票
    時，其上之到期日欄係屬空白等部分爭執。經查，對照前述
    被上訴人所不爭執之附條件買賣契約書與有爭執之切結書上
    被上訴人二人之簽名，除被上訴人林文傳之簽名以肉眼比對
    堪稱相符外，被上訴人甲○○○簽名之字形、運筆方式及筆
    劃連接位置均有不同，是尚難認被上訴人甲○○○確有在上
    開切結書上簽名，惟依該切結書之記載：因本人違反契約未
    按時付款，故同意由貴公司（即上訴人）將車輛取回自行處
    理等語，與動產擔保交易法第28條第1 項、第30條準用同法
    第18條、第19條所定出賣人於買受人不依約定償還價款時所
    得取回標的物及加以出賣之法定權利相符；況被上訴人亦不
    否認其於系爭車輛被取走時係知情且原欲稍遲再還款後將車
    取回等情（見原審92年12月12日、93年2 月24日言詞辯論筆
    錄），是被上訴人有無簽發上開切結書，即與本件爭執無關
    。次查，上訴人對於被上訴人簽發系爭本票時，其上之到期
    日欄係屬空白乙節雖不爭執而足以認定，惟被上訴人另曾於
    87年4 月23日簽立授權書予上訴人，其內容記載略以：當申
    請人（即被上訴人）未依約定按期償付價款時，貴公司（即
    上訴人）得自行（即在系爭本票上）填載到期日，並行使票
    據上之權利，立授權書人（即被上訴人）絕無異議等語。有
    授權書乙份在卷可考，而按本票未載到期日者，其效果係視
    為見票即付，而非指票據無效，亦即本票上之到期日係屬相
    對必要記載事項，此觀票據法第120 條第2 項之規定自明；
    且按授權執票人填載票據上應記載之事項，並不限於絕對的
    應記載事項，即相對的應記載事項，亦可授權為之。本票應
    記載到期日而未記載，固不影響其本票效力，但非不可授權
    執票人填載之，最高法院67年台上字第3896號判例及70年度
    第18次民事庭會議決議 (一)意 旨亦足參照。是本件被上訴
    人既已授權上訴人填載系爭本票之到期日，則上訴人依此授
    權之範圍而補充填載系爭本票之到期日，依上開法律規定及
    最高法院判例意旨，自不影響系爭本票之效力。基上，被上
    訴人所為之抗辯均不足採，故上揭事實，均足認定為真實。
三、按附條件買賣契約，於標的物所有權移轉於買受人前，買受
    人有不依約定償還價款，致妨害出賣人之權益者，出賣人得
    取回占有標的物；並得於取回占有標的物後三十日內將標的
    物再行出賣；標的物出賣所得價金，應先抵充費用，次充利
    息，再充原本，如有剩餘，應返還債務人，如有不足，出賣
    人得繼續追償，動產擔保交易法第28條第1 項第1 款、第29
    條第1 項後段、第30條、第20條分別定有明文。又按債務已
    屆清償期者，儘先抵充；債務均已屆清償期或均未屆清償期
    者，以債務之擔保最少者，儘先抵充；擔保相等者，以債務
    人因清償而獲益最多者，儘先抵充；獲益相等者，以先到期
    之債務，儘先抵充；獲益及清償期均相等者，各按比例，抵
    充其一部，民法第322 條亦有規定。本件上訴人依兩造所訂
    附條件買賣契約之約定，於被上訴人未依約清償分期之價金
    本息時，將系爭車輛取回後加以再出賣，並取得價金49萬6
    千元之事實，前已認定，則依上開法律規定，此再出賣之金
    額，即應先抵充上訴人再行出賣所支出之費用、次充利息、
    再充本金。是本件所續應審究者，即為上訴人所主張抵充之
    項目是否可採？經查：
（一）就應先抵充之費用部分：上訴人抗辯稱其係委託訴外人金
      尊財務管理顧問有限公司取回系爭車輛，並支出7 萬元之
      事實，有上訴人提出之統一發票一紙為證。被上訴人雖主
      張此部分之費用，應有合理之工資計算，惟其就此部分有
      利於己之事實，並未能舉證以實其說，故仍應以上訴人之
      抗辯為可採。又上訴人取回系爭車輛後，登報公告拍賣事
      宜，並委託桃園縣汽車商業同業公會就系爭車輛之價值進
      行鑑定，因此支出之登報費用1800元、鑑定費用2000元之
      部分，亦據上訴人提出與所述相符之收據2 紙、桃園縣汽
      車商業同業公會88年1 月11日函1 紙、報紙1 紙為證，並
      為被上訴人所不爭執，則此部分之費用亦屬可採。基上，
      應認上訴人再出賣系爭車輛所支出之費用合計為73800 元
      （70000 ＋1800＋2000），此部分應優先自出賣系爭車輛
      所得之價金抵充之。
（二）又被上訴人所繳納之分期價金，係依未付本金總金額5800
      00元，年利率16.1％，以36期攤還本息計算之，則自87年
      5 月28日起至同年9 月28日止，被上訴人繳納五期之分期
      金額後，即尚欠本金528436元，此後被上訴人即未再繳納
      任何本息；則算至87年12月28日止，被上訴人應繳之三期
      分期攤還之本金及利息共為61248 元（87年9 月28日起至
      同年12月28日止共三期，每期20416 元×3 期＝61248 元
      ）；除此3 期應繳未繳之本金及利息外，被上訴人尚有本
      金474049元尚未清償；以此未償本金復自87年12月29 日
      起算至88年1 月14日系爭車輛再出賣之日止共17日，其利
      息則尚欠有3555元（尚欠本金474049元×17日÷每年365
      日×年利率16.1％＝3555元），此有中途結清分期利息明
      細表一紙附卷可稽，復為兩造所不爭執，尚堪認定。則依
      前揭法律規定，此未償本金及利息之部分，即均為系爭車
      輛再出賣所得價金所得抵充之範圍。
（三）基上所論，系爭車輛再出賣之價金所得抵充之上開項目為
      費用、87年9 月28日起至同年12月28日止共3 期之分期攤
      還本金及利息金額、87年12月29日起至88年1 月14日再出
      賣之日止之利息、尚欠本金。是抵充結果，上訴人尚有本
      金116652元（000000－00000 －00000 －0000－000000＝
      –116652）未獲清償。
（四）再按買受人得於出賣人取回占有標的物後十日內，以書面
      請求出賣人將標的物再行出賣。出賣人縱無買受人之請求
      ，亦得於取回占有標的物後三十日內將標的物再行出賣。
      出賣人取回占有標的物，未受買受人前項再行出賣之請求
      ，或於前項三十日之期間內未再出賣標的物者，出賣人無
      償還買受人已付價金之義務，所訂附條件買賣契約失其效
      力，動產擔保交易法第29條定有明文。依此法律規定之文
      義可知，如買受人不於一定期間內請求，出賣人亦不於一
      定期間內自行再出賣者，所訂附條件買賣契約失其效力，
      俾免法律關係拖延不決。附條件買賣契約失其效力後，出
      賣人無償還買受人已付價金之義務，同時亦不得向買受人
      請求賠償取回標的物之費用及其債權不足清償部分之損害
      ，雙方之責任均因而歸於消滅，最高法院77年度台上字第
      1960號裁判意旨足資參照。亦即須「買受人不於一定期間
      內請求」，且「出賣人亦不於一定期間內自行再出賣者」
      ，附條件買賣契約始失其效力，雙方責任均歸消滅；否則
      出賣人於再出賣後，仍得向買受人請求其不足清償部分之
      損害。原審未區分有無符合上開要件而異其效果，而認只
      要出賣人將車輛取回並再行出賣，買賣雙方之責任均因而
      消滅，尚有誤會。經查，上訴人係於87年12月17日將系爭
      車輛取回，並於30日內即88年1 月14日即將系爭車輛再出
      賣，有上訴人88年1 月5 日登報公告將於同年月14日就地
      拍賣系爭車輛之報紙1 紙、88年1 月14日汽車買賣合約書
      1 份在卷可憑，並為兩造所不爭執，是足認上訴人並未逾
      上開動產擔保交易法第29條第1 項所定之期間，則依上開
      說明，其自仍得向被上訴人請求不足清償部分之損害，此
      損害即為上開經抵充後被上訴人尚欠之本金116652元。
四、另依兩造所訂附條件買賣契約書第二款第二點約定：「乙方
    （即被上訴人甲○○○）應依左列期日及金額按時匯入甲方
    （即上訴人）所指定之銀行或郵局帳戶，若有遲延按每逾二
    日給付1 ％之滯納金給甲方：自民國八十七年五月二十八日
    起至民國九十年四月二十八日止計三十六期，於每一月二十
    八日匯款新臺幣貳萬零肆佰壹拾陸元整。」、及同款第三點
    之約定：「為擔保前項（即上開第二點之約定）金額按時繳
    納，乙方及其連帶保證人所簽立交付甲方之本票，其保管及
    處分，乙方承認甲方具有一切之權限。若乙方按前項日期及
    金額繳款至本契約全部履行完畢後由甲方寄還乙方或作廢。
    」，及參以系爭本票面額為58萬元，核與被上訴人於簽訂本
    件附條件買賣契約時尚未繳付之本金餘額58萬元相符等情，
    堪認系爭本票係擔保被上訴人按期繳納價金及利息予上訴人
    之付款義務及未按期繳納時，被上訴人所需給付上訴人前開
    滯納金之義務。而就上開滯納金之部分，經上訴人結算其金
    額為19730 元，有上訴人於原審提出之中途結清分期利息明
    細表上之記載可稽，此金額業經原審加以判決應為系爭本票
    債權效力所及之範圍，復非上訴人上訴聲明所爭執之範圍，
    被上訴人亦未對之提起附帶上訴，此為兩造所自承在卷（見
    本院93年9 月23日準備程序筆錄、93年12月28日言詞辯論筆
    錄），是此部分金額之認定，即已經原審判決確定，本院自
    不得再為審認。另上訴人於原審雖抗辯稱系爭本票除擔保上
    開滯納金額外，尚需擔保被上訴人依附條件買賣契約所應負
    之給付違約金20416 元、代付罰鍰6000元、強制執行費1302
    元之義務，惟被上訴人縱須負擔此等給付義務，然依上述附
    條件買賣契約書第二款第二點、第三點之約定，亦顯非系爭
    本票約定擔保範圍所及，此亦為原審認定無誤，而兩造對此
    原審認定之部分復亦表明不予爭執，亦非上訴人上訴聲明之
    範圍（見本院92年9 月23日準備程序筆錄、92年12月28日言
    詞辯論筆錄），是本院亦無庸再予審酌。
五、綜上所述，系爭本票所擔保上訴人對被上訴人債權之範圍，
    應為上訴人得請求被上訴人系爭車輛再出賣後，上訴人不足
    清償之損害即未付本金116652元及滯納金19730 元，合計即
    136382元。而上訴人既僅就系爭本票債權除原審判決認定存
    在之19730 元以外之109542元債權應存在此金額範圍提起上
    訴，並未逾本院上開認定之金額，自屬可採。
六、從而，被上訴人起訴請求確認上訴人對於被上訴人之系爭本
    票債權，於450728元（000000－00000 －000000）範圍內不
    存在，為有理由，應予准許；其逾此範圍之請求，則為無理
    由，應予駁回。原審判決確認系爭本票債權於560270元之範
    圍內不存在，就超過450728元之部分，為上訴人敗訴之判決
    ，尚有未洽，上訴人執此指摘原判決不當，求予廢棄改判，
    為有理由，爰由本院予以廢棄改判如主文第1 項、第2 項所
    示。
七、本件事證已臻明確，兩造其餘攻擊防禦方法及舉證，經核與
    本件判決結果無影響，爰不一一論述，併予敘明。
據上論結，本件上訴為有理由，依民事訴訟法第436 條之1 第3
項、第450 條、第78條，判決如主文。
中　　華　　民　　國　　94　　年　　1　　月　　11　　日
                  臺灣桃園地方法院民事第二庭
                      審判長法官  劉克聖
                      法      官  石有為
                      法      官  張震武
右為正本係照原本作成
不得上訴
中　　華　　民　　國　　94　　年　　1 　　月 　11　　日
                      法院書記官  惠  莊
附表：
┌─┬─────────┬─────────┬─────────┬──────────┬────┐
│編│　發　　票　　日　│　票  面  金  額  │到  期  日        │    利息起算日      │備  考  │
│號│　　　　　　　　　│　　　　　　　　　│　　　　　　　　　│　                  │　　　　│
├─┼─────────┼─────────┼─────────┼──────────┼────┤
│1 │87年4月23日       │新臺幣58萬元      │91年11月1日       │91年11月1日         │        │
│　│                  │                  │　　　　　　　　　│　  　　　　　　    │        │
└─┴─────────┴─────────┴─────────┴──────────┴────┘
